【裁判字號】    97,訴,3808
【裁判日期】    971121
【裁判案由】    公共危險
【裁判全文】
臺灣臺中地方法院刑事判決              97年度訴字第3808號
公  訴  人  臺灣臺中地方法院檢察署檢察官
被      告  丙○○
選任辯護人  羅宗賢律師
            黃雅琴律師
上列被告因公共危險案件，經檢察官提起公訴（97年度偵字第19
990號），本院判決如下：
    主    文
丙○○放火燒燬現供人使用之住宅未遂，處有期徒刑貳年。緩刑
伍年，並向指定之公益團體、地方自治團體或社區提供貳佰肆拾
小時之義務勞務，及向指定之戒酒團體完成為期參個月之戒酒輔
導（每週壹小時），緩刑期間付保護管束。
    犯罪事實
一、丙○○與其妻丁○○、其岳母乙○○、其岳母同居人甲○○
    等家人同住位於臺中縣豐原市○○路○段290巷50弄88號之透
    天式房屋（下稱上址住處），且上址住處與鄰居房屋連棟相
    鄰，為屬現供人使用之住宅。丙○○於民國97年8月25日下
    午某時，因與丁○○因房屋貸款等金錢問題發生口角、心情
    不佳而萌生自殺之意，其於同日下午5時某分起開始在上址
    住處飲酒，並於同日夜間某時，在上址住處割腕自殺後，於
    翌日（即26日）凌晨0時22分許，經送至行政院衛生署豐原
    醫院救治，嗣丙○○返家後仍存自殺之意，並欲藉放火燒燬
    上址住處之方式自殺，而基於放火燒燬現供人使用之住宅之
    犯意，於同凌晨2時某分，著手在上址住處一樓廚房取出碗1
    個（未扣案），同時拿取置放在一樓客廳之打火機1個（下
    稱前開打火機），並走到1樓門外，打開其平日騎乘之車號
    VMN -338號輕型機車油箱蓋，將油箱內之汽油傾倒在碗內，
    隨即持碗進入屋內，在2樓房間門口及1樓客廳潑灑汽油並大
    聲呼喊：「要走的快點走，不然我要放火燒房子」等語，期
    間並以前開打火機點燃家人共用之拖鞋一支，將燃燒中之拖
    鞋丟在上開機車旁，接著走進客廳飲酒，當時屋內有丙○○
    之岳母乙○○及其同居人甲○○，聽聞丙○○要放火燒屋，
    立刻搬運財物準備逃離，嗣經民眾於同日凌晨2時47分許報
    案後，臺中縣警察局豐原分局警員唐世俊據報而於同日凌晨
    2時55分許，在上址住處當場查獲丙○○，並撲滅仍在燃燒
    中之前開拖鞋，始未釀成火災而未遂，嗣丙○○隨同警員唐
    世俊至警局後，並自丙○○處扣得前開打火機。
二、案經臺中縣警察局豐原分局報請臺灣臺中地方法院檢察署檢
    察官偵查起訴。
    理    由
一、證據能力之說明：查檢察官、被告丙○○及其辯護人對於本
    判決所引用之下列供述證據之證據能力，於本院準備程序時
    均表示無意見，且於法院調查證據時，知有刑事訴訟法第15
    9條第1項不得為證據之情形，亦未於言詞辯論終結前聲明異
    議，茲審酌該等言詞陳述及書面作成時之情況，並無不宜作
    為證據之情事，依刑事訴訟法第159條之5之規定，自應認均
    具有證據能力，合先敘明。
二、前揭犯罪事實，業據被告丙○○於警詢、偵查及本院審理時
    均坦白承認，並據證人乙○○、甲○○均於警詢時證述綦詳
    ，且經證人乙○○、唐世俊均於檢察官訊問時結證明確。此
    外，並有前開打火機扣案可證，及證人唐世俊在上址住處拍
    攝之現場相片八張、車號VMN-338號輕型機車之車籍查詢（
    基本資料）表一張、被告因割腕自殺至醫院救治之行政院衛
    生署豐原醫院97年11月3日豐醫歷字第0970009590號覆本院
    函併附病歷資料影本一件附卷可證，足認被告自白確與事實
    相符。至被告辯護人雖辯護稱：被告於本案行為後之同日3
    時18分，經警員唐世俊施以呼氣酒精濃度測試結果為0.76mg
    /L（換算後之血液中所含酒精濃度為168mg/L），則被告著
    手本案放火行為時之呼氣酒精濃度自應更高，而依文獻記載
    ，一般人血液濃度介於150mg/L至200mg/L之間，其辨識而行
    為之能力有顯著減低之情形，故有刑法第19條第2項之適用
    。又被告飲酒時並未想到要以放火燒上址住處之方式自殺乙
    節，並據被告陳明在卷，自無從認定被告係因其自身之故意
    或過失飲酒行為招致辨識而行為之能力有顯著減低之情形等
    語。惟查：
    被告於本案行為前一日即97年8月25日下午5時某分起即開
    始飲酒，並陸續飲用1瓶米酒、6瓶鐵罐啤酒及1瓶高粱酒，
    固據被告陳明在卷，且被告於本案行為後之同日3時18分，
    經警員唐世俊施以呼氣酒精濃度測試結果為0.76mg/L乙節，
    有呼氣酒精濃度測試單1紙附卷可按。惟參諸被告於檢察官
    訊問時供承：我想自殺，我就拿著碗公到門口從我的機車倒
    出汽油，我拿著汽油一直從門口灑到客廳、房間門口，灑完
    後我就到門口拿打火機點燃拖鞋，拖鞋點燃後，我就到客廳
    大聲叫我要自殺、我要死，乙○○、甲○○聽到就跑出去，
    我本來意思是要燒房子自殺，後來看到乙○○、甲○○我就
    後悔了，我就在原地等沒有再作任何舉動；我知道放火會燒
    掉房子，但我當時想自殺等語（見偵查卷10、11頁），及被
    告於法官羈押訊問時自陳：我割腕自殺至豐原醫院縫了二針
    後，我就自己一人乘坐計程車回家，我回家時就想說要以燒
    燬房子方式自殺；我知道我拿打火機點火燒房子的時候，我
    自己在做何事，我當時是想要以點火燒房子的方式來自殺；
    過程中我有喊叫我家人出來，我當時是將汽油潑在客廳地上
    後，我有喊聲說要走趕快走，我要自殺的話等語（見本院卷
    13頁），則由被告就其本案行為前之割腕自殺、送醫及返家
    過程均記憶清晰，亦詳悉其於本案行為時之放火方式及其過
    程等情以觀，已堪認被告於本案行為時並無不能辨識其行為
    違法或顯著減低辨識能力之情事。再佐以證人唐世俊於檢察
    官訊問時結證：我到場時看到火還在燒，我先拍照，接著丙○○就走出來，我問丙○○火是何人燒的，丙○○說不知道
    ，我又問機車是何人的，丙○○說機車是自己的，我問丙○○是否知道上址住處門口有拖鞋在燒，丙○○說知道，後來
    乙○○說屋內有汽油叫我進去，我請丙○○一起到樓上看，
    丙○○不願意，我看了上址住處客廳及二樓汽油潑灑的情形
    後，我告訴丙○○涉嫌公共危險的嚴重性，丙○○才承認拖
    鞋是他燒的、汽油是他潑的等語（見偵查卷21頁），則由被
    告見證人乙○○、甲○○跑出來時有後悔之意而未再為任何
    舉動，乃至證人唐世俊到場處理後，被告與證人唐世俊前揭
    對話、互動過程（即先諉稱不知何人放火，經證人唐世俊告
    知其涉犯公共危險嚴重性後始承認本案犯行），益見被告於
    本案行為時並無不能辨識其行為違法或顯著減低辨識能力之
    情形，甚為明確。是被告辯護人前揭主張被告於本案行為時
    ，其辨識而行為之能力有顯著減低之情形乙節，顯與事實不
    符，自無可採。
  (二)況按刑法第十九條第三項規定「前二項規定，於因故意或過
    失自行招致者，不適用之。」，係指行為人行為時有因精神
    障礙或其他心智缺陷，致不能辨識其行為違法或欠缺依其辨
    識而行為之能力，或致其辨識行為違法或依其辨識而行為之
    能力，顯著降低等情形，係由於行為人本身之故意或過失行
    為而自行招致者之情形而言，亦即刑法第十九條第一項、第
    二項所定阻卻或限制（減輕）責任能力之事由，如係由可歸
    責於行為人本身之原因事實所引起時，即不得認為其係無責
    任能力或僅為限制責任能力。至於行為人對於構成犯罪之事
    實是否出於故意或過失，與行為人行為時之精神狀態及心智
    能力如何之判斷無關（最高法院96年度臺上字第6233號判決
    參照）。經查，被告於97年8月25日下午5時某分開始飲酒前
    之同日中午，即已因與丁○○吵架心情不佳而萌生自殺之意
    乙節，業據被告於法官羈押訊問時陳明在卷（見偵查卷13頁
    ），且參諸被告於檢察官訊問時自承：警察到場之前，我在
    客廳喝酒等語（見偵查卷22頁），並佐以證人乙○○於警詢
    時證述：丙○○沒有常喝酒，但一喝酒就亂性家中就有事情
    發生等語（見警卷10頁），顯見被告就其飲酒後著手為本案
    放火燒燬上址住處未遂之犯行，顯具可歸責於其本身飲酒之
    原因事實存在。是辯護人前開主張，亦屬無據，委無可採。
    從而，被告辯護另聲請傳喚證人乙○○、甲○○到庭作證，
    以釐清被告於本案行為時之精神狀態部分，自無另予傳喚調
    查之必要，附此敘明。
  (三)綜上所述，本案事證明確，被告前揭犯行，至堪認定，應依
    法論科。
三、論罪科刑：
  (一)查被告丙○○雖潑灑汽油，並以前開打火機點燃拖鞋而著手
    於放火燒燬現供人使用之住宅，惟上址住處尚未起火燃燒、
    未發生燒燬之結果，核其所為，係犯刑法第173條第3項、第
    1項之放火燒燬現供人使用之住宅未遂罪。
  (二)被告上開著手放火行為，未發生燒燬之結果，其犯罪尚屬未
    遂，爰依刑法第25條第2項之規定，按既遂犯之刑度減輕其
    刑。
  (三)又被告係因與其妻丁○○因房屋貸款等金錢問題發生口角而
    萌生自殺之意，其酒後一時衝動、未能克制情緒而欲藉著手
    放火燒燬上址住處之方式自殺，且上址住處尚未起火燃燒，
    危害尚非重大，再兼衡酌被告家庭經濟均賴被告負擔及其確
    有房屋貸款壓力乙節，亦據被告之妻丁○○於本院審理時陳
    明在卷，益徵被告係因前揭情狀、一時失慮而觸犯本案重罪
    ，其惡性尚非重大，情堪憫恕，就放火燒燬現供人使用之住
    宅未遂罪，如以宣告法定最低度之刑，猶嫌過重，爰依刑法
    第59條之規定遞減輕其刑。
  (四)爰審酌被告因房屋貸款等金錢問題與其妻丁○○發生口角而
    萌生自殺之意，其酒後一時衝動、未能克制情緒而為本案犯
    行，其犯罪動機固有可憫，惟其著手放火燒燬現供人使用住
    宅之行為，影響社會秩序及公共安全甚鉅，再兼衡及被告犯
    後已坦承犯行、態度尚佳、具有悔意，且得其丁○○、乙○○、甲○○等家人之諒解，業據其等3人陳明在卷等一切情
    狀，量處如主文所示之刑，以示懲儆。
  (五)查被告未曾因故意犯罪受有期徒刑以上刑之宣告，有臺灣臺
    中地方法院檢察署刑案資料查註紀錄表及臺灣高等法院被告
    前案紀錄表各一件在卷可按，茲念被告因一時失慮，致罹刑
    章，並衡酌被告犯後具有悔意、犯罪後態度尚佳，其經此偵
    查、審判程序及科刑教訓後，當知所警惕，信無再犯之虞，
    本院認所宣告之刑以暫不執行為適當，併予宣告緩刑5年，
    以啟自新。又為使被告於緩刑期間內，仍深知戒惕，避免緩
    刑之宣告遭撤銷，且為避免其因飲酒無法克制情續誤事之情
    形再度發生，併依刑法第74條第2項第5款、第8款之規定，
    宣告其於緩刑期間內，向指定之公益團體、地方自治團體或
    社區提供240小時之義務勞務，及向指定之戒酒團體完成為
    期3個月之戒酒輔導（每週1小時），暨依刑法第93條第1項
    第2款之規定，諭知其應於緩刑期間付保護管束，期能使被
    告於義務勞務、戒酒教育過程及保護管束期間，確切明瞭本
    案犯罪所生之危險，並培養正確法治觀念。至於被告究應向
    何一公益團體、地方自治團體或社區提供義務勞務，及至何
    一戒酒團體完成前開戒酒輔導，係屬執行之問題，應由執行
    檢察官斟酌全案情節妥為指定，併予敘明。
  (六)至供被告本案犯罪所用之扣案前開打火機及未扣案之碗1個
    ，均無證據足資認定係屬被告所有之物，且非違禁物，被告
    亦不清楚前開打火機係屬何人所有，亦據被告陳明在卷。則
    扣案之前開打火機及未扣案之碗1個，自無從宣告沒收，附
    此敘明。
據上論斷，應依刑事訴訟法第299條第1項前段，刑法第173條第3
項、第1項、第25條第2項、第59條、第74條第1項第1款、第2項
第5款、第8款、第93條第1項第2款，判決如主文。
中    華    民    國    97    年    11    月    21    日
                  刑事第九庭    審判長法  官  施慶鴻
                                      法  官  莊秋燕
                                      法  官  何世全
以上正本證明與原本無異。
如不服本判決，應於收受送達後10日內向本院提出上訴書狀，並
應敘述具體理由；其未敘述上訴理由者，應於上訴期間屆滿後20
日內向本院補提理由書（均須按他造當事人之人數附繕本）「切
勿逕送上級法院」。
                                      書記官  童洪芳美
中    華    民    國    97    年    11    月    21    日
附錄論罪科刑法條：
中華民國刑法第173條第1項、第3項
放火燒燬現供人使用之住宅或現有人所在之建築物、礦坑、火車
、電車或其他供水、陸、空公眾運輸之舟、車、航空機者，處無
期徒刑或7年以上有期徒刑。
第1項之未遂犯罰之。


司法院資訊處製作；財團法人民間司法改革基金會備份。
